臺灣桃園地方法院民事判決　　　　　　　100年度訴字第907號
原　　　告　張武松
訴訟代理人　蘇千晃律師
被　　　告　吳太正
　　　　　　吳周碧蓮即吳太旺.
　　　　　　吳維雅即吳太旺之.
　　　　　　吳維昇即吳太旺之.
　　　　　　張桂英即吳太郎之.
　　　　　　吳文明即吳太郎之.
　　　　　　吳文泉即吳太郎之.
　　　　　　吳淑娟即吳太郎之.
　　　　　　吳太興
　　　　　　崔吳素鳳
　　　　　　林朝宗即林吳寶蓮.
　　　　　　林振昌即林吳寶蓮.
　　　　　　林常福即林吳寶蓮.
　　　　　　林宏池即林吳寶蓮.
上14人共同
訴訟代理人　陳佳雯律師
被　　　告　吳太隆
上列當事人間請求所有權移轉登記事件，本院於民國100 年10月
20日言詞辯論終結，判決如下：
    主      文
原告之訴及假執行之聲請均駁回。
訴訟費用由原告負擔。
    事實及理由
壹、程序方面：
一、按訴狀送達後，原告不得將原訴變更或追加他訴。但請求之
    基礎事實同一者，不在此限。民事訴訟法第255 條第1 項但
    書第2 款定有明文。次按所謂請求之基礎事實同一，係指變
    更或追加之訴與原訴之主要爭點有其共同性，各請求利益之
    主張在社會生活上可認為同一或關連，而就原請求之訴訟及
    證據資料，於審理繼續進行在相當程度範圍內具有同一性或
    一體性，得期待於後請求之審理予以利用，俾先後兩請求在
    同一程序得加以解決，避免重複審理，進而為統一解決紛爭
    者，即屬之（最高法院95年度台上字第1573號判決意旨參照
    ）。本件原告起訴聲明被告應連帶將坐落桃園縣桃園市○○
    段埔子小段1436之2 地號，面積1511平方公尺（下稱系爭土
    地），權利範圍443/ 10000（即66.9平方公尺）之土地所有
    權，移轉登記予原告。嗣於本院審理中，追加被告吳太郎之
    繼承人張桂英、吳文明、吳文泉、吳淑娟，及被告林吳寶蓮
    之繼承人林朝宗、林振昌、林常福、林宏池為上開聲明之被
    告（參見本院卷第54頁），經核原訴與追加之訴間有相當之
    關連性，且原訴之證據資料得於追加之訴審理時予以利用，
    揆諸前開規定，可認原訴與追加之訴之請求基礎事實係屬同
    一，原告所為訴之追加，於法有據，應予准許。
二、本件被告吳太隆經合法通知，無正當理由未於言詞辯論期日
    到場，核無民事訴訟法第386 條所列各款情形，依原告聲請
    ，由其一造辯論而為判決。
貳、實體方面：
一、原告主張：
  (一)其於民國63年2 月21日向訴外人吳元購買系爭土地中692 平
    方公尺之土地所有權，土地以每坪新臺幣（下同）5,500 元
    計價，雙方並簽訂不動產買賣契約（下稱系爭契約書），然
    因當時系爭土地受農業發展條例限制禁止分割，故雙方約定
    待日後法令開放得辦理複丈分割時再辦理所有權移轉登記，
    吳元於69年1 月3 日、87年9 月30日書立切結書2 紙交付原
    告。嗣吳元於90年10月18日過世，前開不動產買賣之債權債
    務關係即由吳元之繼承人即由被告吳太正、吳太興、吳太郎
    、林吳寶蓮、吳太隆、崔吳素鳳、吳太旺繼承，之後，吳太
    旺、吳太郎及林吳寶蓮分別過世並由吳周碧蓮、吳維雅、吳
    維昇；張桂英、吳文明、吳文泉、吳淑娟；林朝宗、林振昌
    、林常福、林宏池繼承前開不動產之買賣債權債務關係。被
    告於97年5 月14日辦理系爭土地所有權移轉登記予原告時，
    僅過戶權利範圍4137/10000即625.1 平方公尺。然依系爭契
    約書前言及第2 條所載，原告已給付吳元定約金700,000 元
    、900,000 元及200,000 元，合計1,800,000 元，則以系爭
    土地每坪售價5,500 元計算，原告應購得面積327.2727坪即
    1081.89 平方公尺之土地（1,800,000/5,500=327.2727，32
    7.2727/0.3025=1081.89 ）。復依上開2 紙切結書所載，被
    告應移轉系爭土地692 平方公尺之農地所有權予原告，而被
    告先前僅移轉625.1 平方公尺，尚不足66.9平方公尺即系爭
    土地中權利範圍443/10000 之土地所有權。
  (二)被告於97年5 月14日辦理系爭土地所有權移轉登記予原告時
    ，僅過戶權利範圍4137/10000即625.1 平方公尺，縱加計被
    告所抗辯已移轉土地所有權之桃園縣桃園市○○段埔子小段
    1436之78地號、面積65平方公尺之土地（下稱1436之78地號
    土地），亦僅690.1 平方公尺，仍不足原告依系爭契約書應
    取得之1081.89 平方公尺。況且，上開切結書已明確揭示系
    爭土地之地目為「田」，受農業發展條例限制禁止分割之土
    地面積為692 平方公尺，故被告於65年1 月23日過戶之1436
    之78地號土地，地目為「建」，兩者間並無關連。又上開切
    結書所載日期分別為69年1 月3 日及87年9 月30日，均在被
    告移轉1436之78地號土地面積65平方公尺（即65年1 月23日
    ）之後，倘前開1436之78地號65平方公尺土地包含在上開切
    結書所指之692 平方公尺內，何以吳元於69年1 月3日 及87
    年9 月30日書立上開切結書時，未予以扣除，顯見上開切結
    書所載之692 平方公尺，並不包括1436之78地號之土地面積
    65平方公尺。
  (三)87年9 月30日切結書（下稱乙切結書）倒數第2 行雖記載：
    「於分割出之面積與前切結書所列面積有所出入增加減少時
    ，言明互不補貼。」然69年1 月3 日切結書（下稱甲切結書
    ）係針對吳元負有辦理所有權移轉登記義務之範圍即系爭土
    地692 平方公尺予以切結，而乙切結書倒數第2 行係指系爭
    土地實際辦理分割複丈時，原告因分割所得之面積與所有權
    移轉登記面積不符時，言明互不補貼。二者乃不同層次之概
    念，甲切結書所切結之所有權移轉登記義務範圍，並不因乙
    切結書倒數第2 行記載之內容而有所影響，被告於97年5 月
    14日辦理系爭土地所有權移轉登記予原告時，短少66.9平方
    公尺即權利範圍443/ 10000。為此，爰依不動產買賣契約及
    繼承之法律關係，提起本件訴訟。
  (四)聲明：
  1.被告應連帶將系爭土地中權利範圍443/10000 ，即66.9平方
    公尺之土地所有權移轉登記予原告。
  2.願供擔保，請准宣告假執行。
二、被告吳太正、吳周碧蓮、吳維雅、吳維昇、張桂英、吳文明
    、吳文泉、吳淑娟、吳太興、崔吳素鳳、林朝宗、林振昌、
    林常福、林宏池（下稱吳太正等14人）則抗辯：
  (一)原告、訴外人張錦鳳與被告之被繼承人吳元於63年2 月21日
    簽訂系爭契約書，約定由原告、張錦鳳向吳元購買系爭土地
    及同段1436之8 地號土地（以下稱系爭買賣標的），並約定
    吳元日後應依系爭契約書所附之不動產標示所載內容，將上
    開2 筆土地移轉予原告、張錦鳳或渠等指定之人。其中就吳
    元應移轉之土地面積部分，原告、張錦鳳與吳元係約定：1.
    1436之8 地號土地部分：約為60坪；2.系爭土地部分：約為
    692 平方公尺，然系爭土地又分為田地與非田地之買賣：即
    (1)田地部分：面積約190 坪（即約628.10平方公尺）；(2)非
    田地部分：面積約為63.9平方公尺（692-628.10=63.9 ）。
  (二)吳元於69年1 月3 日簽訂甲切結書予原告，乃確認系爭買賣
    標的中之系爭土地，其面積共為692 平方公尺、價金已付清
    。於87年9 月30日簽訂予原告之乙切結書左側，確認下列事
    項：1.69年1 月3 日所簽訂之甲切結書內容絕對有效；2.「
    分割方式如附地籍圖所列標示」；3.「於分割出之面積與前
    切結書所列面積（指692 平方公尺）有所出入增加減少時，
    言明互不補貼。」。因此，縱使吳元及吳元之繼承人即被告
    分割、移轉予原告之土地面積不足692 平方公尺，吳元及吳
    元之繼承人仍屬履行契約完畢，原告依上開切結書之約定不
    得異議，被告並無再移轉系爭土地應有部分予原告之義務。
  (三)系爭買賣標的中之1436之8 地號土地於63年3 月20日分割出
    1436之70、1436之71、1436之72、1436之73、1436之74地號
    等5 筆土地，嗣吳元於65年1 月23日將其中之1436之71、14
    36之72、1436之73地號等3 筆土地，共231 平方公尺（約69
    .88 坪）移轉予原告，而原告於99年9 月1 日再將上開3 筆
    土地移轉登記予訴外人呂紹欽，與上述不動產標示第2 行所
    載之約定買賣面積60坪相較，吳元多移轉1436之8 地號土地
    約9.88坪予原告。
  (四)系爭土地係於64年5 月26日先分割出同段1436之76地號土地
    ，該1436之76地號土地於同日又分割出1436之78地號土地，
    吳元於65年1 月23日已將地目為建地，面積為65平方公尺，
    原屬系爭土地一部之1436之78地號土地移轉登記予原告，而
    原告於99年9 月1 日再將此筆土地移轉登記予呂紹欽，依甲
    切結書第2 至4 行之記載，固有約定吳元應移轉予原告之系
    爭土地面積為692 平方公尺，然若比對系爭契約書所附之不
    動產標示中關於系爭土地之記載: 「1436之2 地號內一、田
    地約190 坪左右實際面積按日後複丈結果為準位置如附圖」
    ，由此可知，因二者所載面積顯然不同，足認系爭土地包含
    田地與非田地部分，因系爭契約書所附不動產標示所載田地
    部分之面積為190 坪（即約628.10平方公尺），故非田地部
    分之面積應為63.9平方公尺（692-628.10=63.9 ），與吳元
    已移轉予原告之1436之78地號土地（分割自系爭土地），其
    面積為65平方公尺幾乎相符，甚至多移轉約1.1 平方公尺，
    顯見吳元移轉予原告之1436之78地號土地確屬兩造所約定買
    賣之系爭土地中之一部，其面積應加入吳元之繼承人吳太郎
    、吳太興、吳太正移轉予原告之系爭土地權利範圍4137/100
    00（約625.1 平方公尺）內合併計算。
  (五)原告與吳元於63年2 月21日所約定之系爭買賣標的並非僅有
    系爭土地，尚包括1436之8 地號土地在內，又吳元及吳元之
    繼承人共已移轉921.1 平方公尺之土地予原告（1436之71、
    1436之72、1436之73地號等3筆土地共231 平方公尺+1436之
    78地號土地65平方公尺+ 系爭土地625.1 公尺=921.1平方公
    尺) ，然原告依系爭契約書原僅能取得890.35平方公尺土地
    （1436之8 地號土地60坪即約198.35平方公尺+ 系爭土地69
    2 平方公尺=890.35 平方公尺) ，依系爭買賣標的觀之，原
    告尚多取得約30.75 平方公尺（約9.3 坪）之土地，顯見被
    告並未短少給付，反而可向原告請求返還其所受有之不當得
    利，若以買賣契約前言所載之每坪5,500 元價金計算，原告
    尚應返還被告約51,150元（5500×9.3 =51,150 ）之價額。
    故原告以其給付吳元之1,800,000 元，換算系爭土地面積為
    1081.89 平方公尺，進而主張被告尚未給付完畢云云，實屬
    無據。
  (六)答辯聲明：原告之訴及假執行之聲請均駁回。
三、被告吳太隆經合法通知，未於言詞辯論期日到庭，亦未提出
    書狀作何聲明或陳述。
四、本院之判斷：
  (一)原告主張其於63年2 月21日向吳元購買系爭土地中692 平方
    公尺之土地所有權，土地以每坪5,500 元計價，雙方並簽訂
    系爭契約書，然因當時系爭土地受農業發展條例限制禁止分
    割，故雙方約定待日後法令開放得辦理複丈分割時再辦理所
    有權移轉登記，吳元並於69年1 月3 日、87年9 月30日書立
    切結書2 紙交付原告，嗣吳元於90年10月18日過世，前開不
    動產買賣之債權債務關係即由吳元之繼承人即由吳太正、吳
    太興、吳太郎、林吳寶蓮、吳太隆、崔吳素鳳、吳太旺繼承
    ，之後，吳太旺、吳太郎及林吳寶蓮分別過世並由吳周碧蓮
    、吳維雅、吳維昇；張桂英、吳文明、吳文泉、吳淑娟；林
    朝宗、林振昌、林常福、林宏池繼承前開不動產之買賣債權
    債務關係。被告於97年5 月14日辦理系爭土地中權利範圍41
    37/10000即625.1 平方公尺土地所有權移轉登記予原告等語
    ，業據其提出系爭契約書、甲、乙切結書、系爭土地之土地
    登記第2 類謄本各1 件為證（參見本院卷第9 至12頁、第28
    至29頁、第140 至141 頁），被告對此並不爭執，是原告此
    部分主張堪信為真實。
  (二)原告復主張依系爭契約書前言及第2 條所載，原告已給付吳
    元定約金700,000 元、900,000 元及200,000 元，合計1,80
    0,000 元，則以系爭土地每坪售價5,500 元計算，原告應購
    得面積327.2727坪即1081.89 平方公尺之土地（1,800,000/
    5,500=327.2727，327.2727/0.3025=1081.89 ）。復依上開
    2 紙切結書所載，被告應移轉系爭土地692 平方公尺之農地
    所有權予原告，而被告先前僅移轉625.1 平方公尺，尚不足
    66.9平方公尺即系爭土地中權利範圍443/10000 之土地所有
    權等語，為被告所否認，並執前詞置辯。
  (三)經查，原告、張錦鳳與吳元於63年2 月21日簽訂系爭契約書
    ，約定由原告、張錦鳳向吳元購買系爭土地及1436之8 地號
    土地，並約定吳元日後應依系爭契約書所附之不動產標示所
    載內容，將上開2 筆土地移轉予原告、張錦鳳或渠等指定之
    人等情，有系爭契約書1 件在卷可佐，參以系爭契約書後附
    之不動產標示記載略以：1436之8 地號內：建地約60坪左右
    ，實際面積按日後複丈結果為準．．．。系爭土地內：田地
    約190 坪左右，實際面積按日後複丈結果為準．．．等語（
    參見本院卷第158 頁），經計算結果，上述190 坪約為628.
    102 平方公尺（190X3.3058=628.102）。又吳元於69年1 月
    3 日所出具之甲切結書記載略以：具切結書人吳元所有座落
    系爭土地，面積692 平方公尺所有權全部已於63年4 月間出
    賣予台端（指本件原告）所有為業，對買賣價款已全部經具
    切結書人領收足訖，因該土地受農業發展條例限制禁止分割
    ，日後無論何時開放得辦理複丈分割時，具切結書人當即無
    條件辦理複丈分割，並會同台端辦理移轉過戶登記予台端或
    所指定之蒙藝人是實無訛．．．等語（參見本院卷第176 頁
    ），綜觀系爭契約書及上述甲切結書所載，堪認兩造就系爭
    土地之買賣總面積應為692 平方公尺，然系爭契約書僅提及
    系爭土地中買賣之田地部分約190 坪左右（約628.102 平方
    公尺），準此，兩造就系爭土地中剩餘約63.898平方公尺部
    分土地應非約定為田地之買賣，是原告主張上開切結書已明
    確揭示買賣系爭土地之地目為「田」，受農業發展條例限制
    禁止分割之土地面積為692 平方公尺云云，不足採信。
  (四)次查，依系爭土地、1436之76、1436之78地號之土地登記第
    2 類謄本所載（參見本院卷第28、101 、104 頁），可知系
    爭土地因分割增加1436之75、1436之76、1436之77地號，而
    1436之76因分割增加1436之78地號。又被告於65年1 月23日
    將1436之78地號，面積65平方公尺土地所有權以買賣方式移
    轉登記予原告，嗣原告於99年4 月15日再將該部分土地出售
    予呂紹欽，有網路申領（異動索引）、1436之78地號之土地
    登記第2 類謄本各1 件為證（參見本院卷第102 至104 頁）
    ，並為兩造所不爭執，而原告復未能舉證證明兩造間除了系
    爭契約書之買賣關係外，另就1436之78地號土地有成立其他
    買賣關係，且基於1436之78地號土地與系爭土地間之分割關
    連性，是被告吳太正等14人抗辯伊於65年1 月23日將1436之
    78 地 號，面積65平方公尺土地所有權移轉登記予原告，係
    為了履行系爭契約書之賣方義務等情，尚非無據。至於原告
    主張甲、乙切結書所載日期分別為69年1 月3 日及87年9 月
    30日，均在被告移轉1436之78地號土地面積65平方公尺（即
    65年1 月23日）之後，未予以扣除上述65平方公尺，顯見上
    開切結書所載之692 平方公尺，並不包括1436之78地號之土
    地面積65平方公尺云云。然查，依甲切結書所載內容以觀，
    可知該切結書僅係在強調吳元曾出售系爭土地中692 平方公
    尺予原告，且吳元已將買賣價款全數領收完畢，吳元依約應
    在法令開放辦理分割系爭土地後，無條件配合原告將上述土
    地移轉登記予原告，單憑該切結書之內容並無法據以認定買
    賣雙方已合意系爭土地之田地買賣範圍應由190 坪（約628.
    102 平方公尺）變更為692 平方公尺。況且，系爭土地確已
    因法令變更而得分割出1436之75、1436之76、1436之77地號
    ，且1436之76地號土地又分割出1436之78地號，面積65平方
    公尺，嗣被告於65年1 月23日將該65平方公尺以買賣方式移
    轉登記予原告，足認原告已接受被告將上述65平方公尺之建
    地移轉登記予原告作為履行系爭契約書之一部分，是原告之
    前揭抗辯，與事實不符，自難採信。
  (五)綜上，被告於65年1 月23日及97年5 月14日分別依系爭契約
    書，將1436之78地號，面積65平方公尺土地，及系爭土地中
    權利範圍4137/10000即625.1 平方公尺土地所有權移轉登記
    予原告，故被告已將690.1 平方公尺土地所有權（65+625.1
    =690.1）移轉登記予原告，此與甲切結書所載之系爭土地買
    賣面積692 平方公尺已相差無幾。參以吳元於87年9 月30日
    出具之乙切結書記載略以：．．．所分割出之面積與前切結
    書所列面積有所出入增加減少時，言明互不補貼．．．等語
    （參見本院卷第176 頁），是原告自不應再以不足之些微土
    地面積（即1.9 平方公尺，692-690.1=1.9 ）為由，主張被
    告未依約履行。況且，上述65平方公尺之地目為建，衡諸常
    情，建地之價值應比田地之價值為高，而系爭契約書中兩造
    就非田地部分之買賣範圍僅有約63.898平方公尺土地，已如
    前述，則原告所取得之上述690.1 平方公尺土地之總價值，
    亦與原告依系爭契約書所能取得之系爭土地中692 平方公尺
    土地之總價值相當，是被告吳太正等14人抗辯伊並無再移轉
    系爭土地應有部分予原告之義務等語，應屬可採。
  (六)此外，被告係於97年5 月14日將系爭土地中權利範圍4137/1
    0000即625.1 平方公尺土地所有權移轉登記予原告，倘如原
    告所述，被告尚欠66.9平方公尺即系爭土地中權利範圍443/
    10000 之土地所有權未移轉登記予原告，則原告理應於該次
    移轉登記後，立即再要求被告補足上述土地，原告竟捨此不
    為，卻於相隔約3 年後，才提起本件訴訟，顯與常理有違。
    況且，依系爭土地之土地登記第2 類謄本所載（參見本院卷
    第28至29頁），系爭土地目前之共有人為吳太興、黃楓林、
    黃澤林、黃榮林、張武松、吳維昇，僅有吳太興部分之登記
    原因為分割繼承，其餘登記原因均為買賣，顯見除吳太興及
    吳維昇以外之其餘被告均無可能再依原告之本件聲明履行，
    經本院就此部分向原告闡明後，原告仍未變更其聲明，是原
    告之本件請求，亦有無法執行之情形，附此敘明。
五、綜上所述，原告主張被告依系爭契約書及甲、乙切結書所載
    ，被告應移轉系爭土地692 平方公尺之農地所有權予原告，
    而被告先前僅移轉625.1 平方公尺，尚不足66.9平方公尺即
    系爭土地中權利範圍443/10000 之土地所有權云云，為不足
    採。從而，原告依買賣及繼承之法律關係，請求被告應連帶
    將系爭土地中權利範圍443/10000 ，即66.9平方公尺之土地
    所有權移轉登記予原告，為無理由，不應准許。
六、原告之訴既經駁回，其假執行之聲請，亦失所附麗，應併予
    駁回。
七、本件事證已臻明確，兩造其餘主張陳述及其攻擊防禦方法，
    經審酌與本判決結果不生影響，不再一一論述。
八、據上論結，本件原告之訴為無理由，依民事訴訟法第78條，
    判決如主文。
中    華    民    國   100    年    11    月    18    日
                  民事第一庭    法  官  林哲賢
以上正本證明與原本無異
如對本判決上訴，須於判決送達後 20 日內向本院提出上訴狀。
如委任律師提起上訴者，應一併繳納上訴審裁判費。
中    華    民    國   100    年    11    月    18    日
                                書記官  陳佳彬